【裁判字號】    99,家訴,65
【裁判日期】    991208
【裁判案由】    遺產交付生效
【裁判全文】
臺灣基隆地方法院民事判決              99年度家訴字第65號
原      告  邱言中
被      告  基隆市榮民服務處
法定代理人  陳寶屏
訴訟代理人  卓志成
上列當事人間請求遺產交付生效事件，本院於民國99年11月25日
言詞辯論終結，判決如下：
    主  文
原告之訴駁回。
訴訟費用由原告費擔。
    理  由
一、原告主張：原告之叔叔即訴外人朱明思與先父自大陸來台，
    就相識已久並為好友，因朱明思為單身榮民，在原告家中居
    住十幾年，原告家人對朱明思生活起居視同親人般照顧，自
    94 年間朱明思因身體狀況不佳，事後因兩次輕微中風住進
    行政院衛生署基隆醫院，直到出院朱明思病情並未好轉，經
    朱明思同意送往榮民之家給予妥善照顧，但其間朱明思病情
    仍惡化，於94年10月10日因病去世。朱明思生前有書立3份
    自書遺囑，且曾於83年5月6日書立自書遺囑至本院認證，並
    於93年間修改自書遺囑，內容均載明所留遺產由原告處理，
    惟原告於95年6月12日向被告申請交付遺贈，被告於95年6月
    16日回函，因大陸繼承人特留分部分，須於97年10月10日方
    能確定。原告復於97年12月31日再次向被告申請交付遺贈乙
    事，但被告卻以亡故榮民朱明思之自書遺囑未註明年月日，
    無法發給遺產等理由駁回。原告雖知悉朱明思所留下之自書
    遺囑，未符合民法第1190條規定，但遺囑中內容確實發自朱
    明思內心感受與託付，被告未曾關心、照顧朱明思，確將朱
    明思一生辛勞勤所得收管，為此請求確認朱明思所為如附件
    一至三所示之3份自書遺囑及附件四所示93年修改後之自書
    遺囑生效等語。
二、被告聲明駁回原告之訴，並以：原告所提出如附件一至三所
    示之3份自書遺囑均未記載年、月、日，不符合民法第1190
    條規定之法定方式，故此等自書遺囑均屬無效，縱原告與朱
    明思有10幾年相處之深厚感情，亦無法據以回復遺囑之效力
    等語，資為抗辯。
三、原告主張訴外人朱明思已於94年10月10日死亡，生前曾書立
    如附件一至四所示之4份遺囑，其中附件四所書立之自書遺
    囑係經本院認證，嗣並經朱明思於93年間修改等情，為被告
    所不爭執，並有如附件一至四所示之4份自書遺囑影本、本
    院認證書影本及訴外人朱明思個人基本資料查詢結果各1份
    在卷可稽，堪信為真實。
四、按自書遺囑者，應自書遺囑全文，記明年、月、日，並親自
    簽名。如有增減、塗改，應註明增減、塗改之處所及字數，
    另行簽名，民法第1190條定有明文。又遺囑應依法定方式為
    之，自書遺囑，依民法第1190條之規定，應自書遺囑全文，
    記明年月日，並親自簽名。其非依此方式為之者，不生效力
    （最高法院28年上字第2293號判例意旨參照）。再按自書遺
    囑，如有增減、塗改，依民法第1190條後段之規定，應註明
    增減、塗改之處所及字數，另行簽名。未依此規定方式所為
    之增減、塗改，該增減、塗改部分不生遺囑變更之效力。經
    查：
  (一)訴外人朱明思生前所書立如附件一至三所示之自書遺囑，經
    核均未記明年、月、日，且其中附件一所示之自書遺囑，亦
    未有朱明思之親自簽名，有附件一至三所示之自書遺囑影本
    各1份在卷可稽，此等自書遺囑既未依民法第1190條之法定
    方式為之，依前揭說明，當不生效力，故原告請求確認此部
    分之自書遺囑生效云云，自無理由，應予駁回。
  (二)又如附件四所示之自書遺囑，雖有載明年、月、日，並親自
    簽名，惟其上所為之增減、塗改處，經核並未註明增減、塗
    改之處所及字數，且僅有訴外人朱明思之蓋印，未見朱明思
    之親自簽名，有附件四所示之自書遺囑影本1份附卷可參，
    故此未依法定方式所為之增減及塗改，依前揭說明，亦不生
    遺囑變更之效力，故原告請求確認附件四所為修改後之遺囑
    生效云云，亦無理由，應予駁回。再法律行為無效，係當然
    、自始、確定不發生效力，故原告主張訴外人朱明思與其共
    同居住10幾年，並由原告家人照護，遺囑中內容確實發自朱
    明思內心感受與託付等情，縱認屬實，亦無礙前揭遺囑係無
    效或不生變更遺囑效力之認定，併此敘明。
五、據上論結，本件原告之訴為無理由，依民事訴訟法第78條，
    判決如主文。
中    華    民    國    99    年    12    月    8     日
                  家事法庭      法  官  王美婷
以上正本係照原本作成。
如對本判決上訴，須於判決送達後20日之不變期間內，向本院提
出上訴狀。
中    華    民    國    99    年    12    月    8     日
                                書記官  明祖斌

司法院資訊處製作；財團法人民間司法改革基金會備份。
